ACORDAO-COMPLETO-2590546

ACÓRDÃO 977/2023 ATA 19/2023 - PLENÁRIO

VISTOS, relatados e discutidos estes autos de representação, em que se aprecia pedido de detração da declaração de inidoneidade imposta pelo Acórdão 2914/2019-TCU-Plenário à empresa Techint Engenharia e Construção S.A., para participar de licitações na administração pública federal,
ACORDAM os Ministros do Tribunal de Contas da União, reunidos em sessão do Plenário, ante as razões expostas pelo Relator, em: 
9.1. reconhecer a detração do tempo da penalidade aplicada pela Controladoria-Geral da União à empresa Techint Engenharia e Construção S.A., com base no § 3º do art. 22 da Lei de Introdução às Normas do Direito Brasileiro (LINDB) , tendo em vista que, no caso concreto, as sanções da CGU abarcam os mesmos fatos apurados pelo TCU neste feito;
9.2. determinar à Seproc que adote as medidas de sua alçada para realizar os registros pertinentes no Cadastro de Empresas Inidôneas e Suspensas (CEIS) ;
9.3. dar ciência desta deliberação à SecexConsenso para que examine a conveniência e oportunidade de empreender a ação de controle sugerida no parecer do MP/TCU transcrita no relatório que fundamenta esta deliberação; e
9.4. dar ciência desta deliberação à responsável e à Controladoria-Geral da União.

Representação acerca de supostas fraudes em licitações para obras de implantação da Refinaria do Nordeste (Rnest). Análise de petição com requerimento de extinção da pena de declaração de inidoneidade aplicada à responsável.

Petróleo Brasileiro S.A.

3. Interessados/Responsáveis:
3.1. Responsável: Techint Engenharia e Construção S.A. (61.575.775/0001-80).

13.1. Ministros presentes: Bruno Dantas (Presidente), Walton Alencar Rodrigues, Benjamin Zymler (Relator), Augusto Nardes, Aroldo Cedraz, Jorge Oliveira, Antonio Anastasia e Jhonatan de Jesus.
13.2. Ministro-Substituto convocado: Marcos Bemquerer Costa.
13.3. Ministro-Substituto presente: Weder de Oliveira.

Techint Engenharia e Construção S.A.

BENJAMIN ZYMLER

Adoto como relatório o parecer de lavra do Subprocurador-Geral Paulo Soares Bugarin (peça 147) , in verbis:
	"Trata-se de processo apartado de representação acerca de fraudes em licitações conduzidas pela Petróleo Brasileiro S.A. (Petrobras) , relacionadas a licitações para as obras de implantação da Refinaria Abreu e Lima, também denominada de Refinaria do Nordeste (Rnest) .
Por meio do Acórdão 2914/2019-TCU-Plenário, esta Corte declarou a inidoneidade da empresa Techint Engenharia e Construção S.A. pelo prazo de três anos para participar de licitações na Administração Pública Federal e certames na esfera federal e municipal custeados com recursos federais (peça 79) .
Examina-se, nesta fase processual, petição apresentada pela Techint, mediante a qual solicita a extinção da referida pena, tendo em vista a informação de que, no âmbito do Processo Administrativo de Responsabilização (PAR) 00190.004159/2015-06, a CGU declarou sua reabilitação.
Subsidiariamente, a empresa requer o reconhecimento por este TCU do cumprimento da sanção de inidoneidade de três anos aplicada no âmbito desta Representação, destacando que os fatos apurados neste feito seriam os mesmos que levaram à condenação no PAR da CGU e que as sanções seriam idênticas e da mesma natureza, devendo-se, por conseguinte, aplicar a este caso o precedente indicado (Acórdão 1236/2022-TCU-Plenário) .
A AudPetroleo considerou que "assiste razão à contratada quando afirma que a sua permanência na condição de inidônea pelo TCU tornaria inefetiva a reabilitação conferida pela CGU" (peça 144, p. 5) .
Antes de verificar se caberia a extinção ou detração de pena no âmbito do TCU, a unidade instrutiva entendeu necessário examinar se a sanção aplicada pela CGU trata dos mesmos fatos deste processo, tendo apresentado as seguintes considerações (peça 144, p. 5-7) :
31. Rememora-se que, nos termos do Acórdão 2194/2019-TCU-Plenário, de relatoria do Exmo. Ministro Benjamin Zymler (peça 79) , a Techint foi declarada inidônea, pelo período de três anos, por fraudes em licitações conduzidas pela Petrobras na implantação da Rnest. Após recurso da empresa, o processo transitou em julgado em 27/5/2021, com o devido registro no Cadastro de Empresas Inidôneas e Suspensas (peças 129 a 132) . Conforme atesta a peça 132, a sanção do TCU perduraria até 27/5/2024. Ou seja, resta ainda pouco mais de um ano para término da sanção aplicada por este Tribunal.
32. Assim, no âmbito do TC Processo 013.390/2017-1, a Techint foi responsabilizada por fraudes em licitações conduzidas pela Petrobras na implantação da Rnest, especificamente, nos contratos da UCR, UHDT, UGH, Tubovias e UDA  (parágrafo 6) . [Grifei.]
33. Consoante o PAR 00190.004159/2015-06, instaurado no âmbito da CGU, verifica-se que a empresa foi sancionada por 'atuar em defesa de interesses escusos e particulares, de forma concertada e ardilosa, frustrando, direcionando e fraudando certames licitatórios direcionados na Petrobras em conluio com outras empresas' (peça 138) . Adentrando no relatório que culminou na citada sanção, identifica-se como escopo a apuração de fatos relacionados à atuação da Techint em conluio para fraudar licitações da Petrobras (peça 137) .
34. Quanto ao citado escopo, a CGU esmiuçou quais processos licitatórios da Petrobras, com indícios de fraudes, foram objeto de apuração no citado PAR: i) Refinaria Abreu e Lima (Rnest) : UDA, UHDT, UGH, UCR, Interligações e Tubovias; ii) Complexo Petroquímico do Rio de Janeiro (Comperj) : UDA, UCR, UHDT, UGH, etc.; iii) Refinaria Presidente Vargas (Repar) : UCR; iv)  Terminal de Gás Cabiúnas (TECAB) ; e v) Unidade de Fertilizantes Nitrogenados-V (UFN-V) (peça 137, p. 7-8) . [Grifei.]
35. Observa-se, então, que o PAR 00190.004159/2015-06 analisou a atuação fraudulenta da Techint em contratações de outras refinarias além da Rnest, enquanto o TCU se ateve apenas aos contratos desta última. Assim, embora exista intersecção entre os escopos de análise, não se pode afirmar que tratam de fatos idênticos. Não versando sobre fatos iguais, já não caberia eventual congregação entre as sanções da CGU e desta Corte de Contas. 
36. Todavia, ainda que se considerasse que, com menor ou maior abrangência, houvesse identidade dos fatos, não haveria, pela jurisprudência existente, possibilidade de consideração do período de inidoneidade aplicada pela CGU na detração da pena aplicada por esta Corte de Contas, conforme se depreende de entendimentos desta Corte de Contas trazidos na sequência.
37. Neste ponto, imperioso colacionar trechos do Voto do Exmo. Ministro Bruno Dantas, no âmbito do Acórdão 2638/2019-TCU-Plenário, de sua relatoria, o qual tratou de pedidos de reexame da empresa Mendes Júnior contra acórdão que declarou sua inidoneidade em virtude de fraudes em licitações da Rnest:
 (...) 
38. O entendimento do Exmo. Ministro Bruno Dantas deixa assente a inexistência de bis in idem quanto à aplicação das sanções de inidoneidade pela CGU e pelo TCU. Há diferença entre a natureza das penalidades.
39. Em complemento, o Exmo. Ministro Benjamin Zymler, em sede do Acórdão 416/2021-TCU-Plenário, destacou em seu Voto que: 
 (...) 
40. Logo, difícil seria estabelecer eventual compensação entre as duas sanções de inidoneidade, dado que aquela declarada pela CGU abarcou escopo maior, não sendo possível identificar quanto do período restritivo imposto seria relativo aos contratos da Rnest. 
41. Ainda em relação à compensação dos prazos entre as penalidades, interessante citar os Acórdão 2092/2021-TCU-Plenário e 1236/2022-TCU-Plenário, ambos de relatoria do Exmo. Ministro Vital do Rêgo, os quais declararam inidôneas, respectivamente, as empresas IESA e Techint por cinco anos, desta vez por fraudes no Comperj. Contudo, ao dar ciência do acórdão para prosseguimento da inscrição das empresas nos cadastros de empresas inidôneas, ponderou, em ambos, que fosse considerada a detração do tempo da penalidade aplicada pela CGU, pois, nos dois casos citados, as sanções desta e do TCU seriam de mesma natureza e relativas ao mesmo fato, 'com exceção da inidoneidade para participar de licitações em certames promovidos na esfera estadual e municipal cujos objetos sejam custeados com recursos federais repassados por força de convênios ou instrumentos congêneres'. [Grifei.]
42. Ocorre que, mesmo supondo a identidade dos fatos, o que a Techint pleiteia é a detração de sanção já transitada em julgado por esta Corte de Contas, diferente dos acórdãos citados acima que, ao mesmo tempo, aplicaram a sanção de inidoneidade com a consideração da detração de pena já cumprida perante a CGU. Dessa forma, a não consideração da detração no presente processo não infringe ao disposto no art. 23, § 3º, da LINDB, pois as penas aplicadas devem ser consideradas quando da dosimetria de nova sanção. Esse entendimento é o mesmo que se observa no Voto do Min. Benjamin Zymler exposto acima (Acórdão 416/2021-TCU-Plenário) . 
43. Sob outro prisma, interessante citar que o Exmo. Min. Jhonatan de Jesus, no Voto Condutor do recentíssimo Acórdão 606/2023-TCU-Plenário, destacou inexistir violação ao princípio do bis in idem quando da aplicação da sanção prevista da Lei 8.443/1992 e na Lei 8.666/1993, de modo que a atuação da Administração não vincularia o julgamento do TCU, 'sendo que, apenas no momento da unificação pela autoridade administrativa serão aplicados os critérios contidos no paradigmático Acórdão 2702/2018-TCU-Plenário para observância do limite temporal de cinco anos'. O citado acórdão paradigma definiu o limite temporal de cinco anos para cumulação das penas de inidoneidade aplicadas sucessivamente pelo TCU ao mesmo agente, contados da execução da primeira sanção e reiniciado o prazo no caso de novo ilícito no curso das execuções. O Acórdão 606/2023-TCU-Plenário foi além, considerando, para os casos de completa coincidência dos fatos, esse período para fins de unificação da penalidade por autoridade administrativa. 
44. Ainda que se pensasse aplicar eventual unificação no presente caso, o prazo inicial de cinco anos dataria de 14/5/2019, quando a CGU declarou a Techint inidônea, de maneira que o fim do prazo 'unificado' seria em 14/5/2024, próxima ao término da sanção de inidoneidade aplicada por este Tribunal. 
Ao final de sua análise, a unidade instrutiva propõe negar provimento ao pedido da Techint, mantendo-se a sanção de inidoneidade aplicada à empresa por meio do Acórdão 2914/2019-TCU-Plenário, em face das conclusões abaixo indicadas:
47. No âmbito deste processo, a Techint foi responsabilizada por fraudes em licitações conduzidas pela Petrobras na implantação da Rnest, especificamente, nos contratos da UCR, UHDT, UGH, Tubovias e UDA. Já consoante o PAR 00190.004159/2015-06, instaurado no âmbito da CGU, a empresa foi declarada inidônea por fraude e conluio em certames licitatórios da Petrobras. [Grifei.]
48. Em suma, ainda que sua permanência na condição de inidônea pelo TCU torne inefetiva a reabilitação conferida pela CGU, diante da jurisprudência desta Corte de Contas, o pleito não merece prosperar, dado que: a) a CGU se debruçou sobre diversas contratações da Techint (Rnest, Comperj, Repar, TECAB, UFN-V) , enquanto o TCU adentrou nos contratos da Rnest, de modo que os fatos não são idênticos; b) não há que se falar em pena de caráter perpétuo, afinal, a inidoneidade imposta por esta Corte de Contas cessa em 27/5/2024; c) as instâncias são independentes, inexistindo infração ao princípio do non bis in idem; e d) a consideração do período em que esteve inidônea decorrente de sanção da CGU só se observa no momento da dosimetria da pena (art. 22, § 3º, da LINDB) , e não em sanção já aplicada e transitada em julgado. Por tais razões, será proposto negar o pleito da Techint.
II
Considero importante destacar, no exame deste caso concreto, o precedente que inclusive foi mencionado na instrução, constituído pelo Acórdão 1236/2022-TCU-Plenário, por meio do qual esta Corte, no processo TC Processo 008.365/2020-2, que trata de representação para verificar a ocorrência de fraudes praticadas pela mesma Techint nas licitações do Complexo Petroquímico do Rio de Janeiro (Comperj) , decidiu reconhecer a possibilidade da detração do tempo da penalidade aplicada à empresa pela CGU, uma vez que as sanções são de mesma natureza e relativas ao mesmo fato:
9.1. declarar, com fundamento no art. 46 da Lei 8.443/1992, a inidoneidade da Techint Engenharia e Construção S/A (61.575.775/0001-80) para participar, por cinco anos, de licitação na administração pública federal;
9.2. dar ciência deste acórdão:
9.2.1. à Secretaria de Logística e Tecnologia de Informação do Ministério da Economia para que, atendendo às recomendações exaradas no item 9.6 do Acórdão 1986/2013-TCU-Plenário, possa proceder aos registros e às comunicações pertinentes;
9.2.2. à Controladoria-Geral da União para a inscrição da empresa indicada no item 9.1 deste acórdão no Sistema de Cadastro Unificado de Fornecedores (Sicaf) e no Cadastro Nacional de Empresas Inidôneas e Suspensas (CEIS) , considerando a detração do tempo da penalidade aplicada à empresa por aquela controladoria, com base no § 3º do art. 22 da Lei de Introdução às Normas do Direito Brasileiro (LINDB) e nas ponderações do MPTCU no relatório do Acórdão 414/2018-TCU-Plenário, tendo em vista que no caso concreto as sanções da CGU e do TCU são de mesma natureza e relativas ao mesmo fato, com exceção da inidoneidade para participar de licitações em certames promovidos na esfera estadual e municipal cujos objetos sejam custeados com recursos federais repassados por força de convênios ou instrumentos congêneres [Grifei.].
 (...) .
Tal deliberação resultou de proposta formulada pelo secretário substituto da então SeinfraOperações, após tecer as seguintes considerações sobre a matéria, que foram reproduzidas no Relatório que acompanhou o Acórdão 1236/2022-TCU-Plenário:
4. Os autos tratam de apuração de eventual participação da empresa Techint Engenharia e Construção S/A em fraude a licitações da Petrobras relativas às obras de implantação do Complexo Petroquímico do Rio de Janeiro (Comperj) .
5. Os elementos trazidos pelo AUFC instrutor e pelo Diretor-substituto da 3ª Diretoria da SeinfraOperações não deixam margens para dúvidas: há prova robusta de participação da empresa Techint nas fraudes perpetradas nas aludidas licitações da Petrobras, cabendo, portanto, a aplicação da sanção prevista no art. 46 da Lei 8.443/1992.
6. Reputo pertinente agregar considerações sobre dois fatos que tem impacto na apreciação da matéria:
	a) A empresa Techint foi declarada inidônea pela CGU para participar de licitações públicas federais. Referida sanção está vigente desde 20/12/2019 - http://www.portaltransparencia.gov.br/sancoes/ceis/40322553;
	b) O art. 22, § 3º, da LINDB prevê que 'as sanções aplicadas ao agente serão levadas em conta na dosimetria das demais sanções de mesma natureza e relativas ao mesmo fato.'
7. Nesse cenário, convém verificar quais fatos deram ensejo à sanção aplicada pela CGU, a fim de apurar se são equivalentes ao que sustentam a proposta de declaração de inidoneidade feita nestes autos.
8. Recentemente, a CGU publicou as peças mais relevantes de alguns dos Processos Administrativos de Responsabilização - PAR em andamento naquele órgão central de controle interno do Poder Executivo Federal. No caso da Techint, os elementos podem ser consultados no link: https://repositorio.cgu.gov.br/handle/1/45933, acesso em 18/12/2020.
9. Consultando o relatório final da comissão de apuração do PAR relativo à Techint, observa-se que as fraudes que compõem o escopo de apuração destes autos também fazem parte dos fatos que fundamentam o PAR da CGU  (fonte: https://repositorio.cgu.gov.br/bitstream/1/45933/13/Relatorio_Final_Techint.pdf, p. 57-77)  e que, ao final, redundaram na sanção aplicada pelo órgão central de controle interno do Poder Executivo Federal. [Grifei.]
10. A sanção aplicada pela CGU tem sua base legal no art. 87, inciso IV, c/c o art. 88, incisos II e III, ambos da Lei 8.666/1993. Já a sanção aplicada pelo TCU tem seu fundamento no art. 46 da Lei 8.443/1992.
11. A esse respeito, cabe comentar que a impossibilidade de detração da penalidade aplicada pela CGU (consideração na dosimetria do TCU do tempo em que a empresa ficou inidônea pela decisão da Controladoria) já foi enfrentada pelo Plenário do Tribunal por meio dos Acórdãos 961/2018, de relatoria do Ministro Benjamim Zymler, e 2.638/2019, do Ministro Bruno Dantas, ambos referentes à participação da construtora Mendes Júnior nas fraudes apuradas nas licitações relativas às obras de implantação da Rnest.
12. O Voto do Acórdão 961/2018 evidenciou que eventuais sanções aplicadas no âmbito da administração ativa (Poder Executivo Federal) não condicionam ou vinculam a atuação do TCU no bojo de suas atribuições constitucionais, inclusive aquelas de cunho sancionatório.
13. Ainda, nas referidas decisões, o TCU firmou o entendimento, naquele caso concreto, de que as duas sanções administrativas com vistas a declarar a inidoneidade para licitar e contratar possuíam fundamentos e competências distintas, não configurando violação ao princípio do non bis in idem, pois o TCU se baseia no art. 46 da Lei 8.443/1992 e a CGU no art. 87, inciso IV, da Lei 8.666/1993, havendo, na verdade, o princípio da independência das instâncias.
14. Por outro lado, cumpre transcrever o entendimento do MPTCU do relatório do Acórdão 414/2018-TCU-Plenário:
A proposta de detração, na execução da pena, do período em que a Mendes Júnior esteve impedida de licitar por força da inidoneidade declarada pela CGU mostra-se adequada e aderente ao princípio da razoabilidade. Todavia, deve-se certificar se os fundamentos da sanção aplicada pelo órgão de controle interno coincidem com os destes autos, conforme bem pontuou a SeinfraOperações em sua proposta. Ou seja, deve-se verificar se são os mesmos procedimentos licitatórios fraudados que ensejaram a declaração publicada pela CGU.
VII - Conclusão
Ante o exposto, e atendendo ao despacho de Vossa Excelência (peça 71) , este representante do Ministério Público de Contas manifesta alinhar-se parcialmente com as análises efetuadas pela unidade técnica, porém, com base em metodologia diversa para avaliação quantitativa da sanção, propõe que este Tribunal:
 (...) 
b) considere, em atenção ao princípio da razoabilidade, como período de detração do cumprimento da sanção de inidoneidade aplicada pelo TCU, o prazo efetivamente cumprido referente à sanção de inidoneidade declarada pela CGU, desde que a apenação tenha sido aplicada em razão especificamente das fraudes às licitações das obras das unidades de serviços de terraplenagem, UHDT-UGH, UDA, UCR e tubovias de interligação, todas da Refinaria Abreu e Lima (Rnest) ; (grifo nosso) .
15. Nesse sentido, para que haja a detração, a sanção aplicada pela Controladoria deve estar diretamente relacionada à fraude na licitação do Comperj, mesmo fato do art. 46 da Lei 8.443/1992, base legal de aplicação da sanção pelo TCU no caso concreto destes autos.
16. Pode-se afirmar, inclusive, que a fraude comprovada às licitações na Estatal (art. 46 da Lei 8.443/1992, base legal de atuação do TCU) está contida em outro conjunto ainda mais amplo, a prática de atos ilícitos visando a frustrar os objetivos daquelas licitações (inciso II do art. 88 da Lei 8.666/1993, fundamento legal do PAR da CGU, consoante decisão publicada no DOU de 14/5/2019, Seção 1, p. 37) , pois estes atos não se referem, necessariamente, a fraudes.
17. Além disso, os fundamentos deste pronunciamento não devem ser confundidos com o entendimento firmado pelo Acórdão 348/2016-TCU-Plenário, referente aos estudos sobre o alcance e o limite temporal da cumulação de declarações de inidoneidade, impostas pelo Tribunal com base no art. 46 da Lei 8.443/1992, a um mesmo agente.
18. No item 9.2.6 daquele Acórdão, definiu-se que a CGU deveria aplicar os critérios estabelecidos nos parágrafos do art. 75 do Código Penal para estabelecer o tempo de cumprimento do conjunto de sanções, caso já exista outra sanção de declaração de inidoneidade aplicada com fundamento no art. 46 da Lei 8.443/1992 em execução.
19. Neste contexto, é imperioso destacar que o valioso entendimento exarado pelo Acórdão 348/2016-TCU-Plenário é decorrente das discussões travadas sobre o tema na sessão relacionada ao Acórdão nº 560/2012, proferido no âmbito do TC Processo 005.035/2009-2, de relatoria da Ministra Ana Arraes.
20. Naquela sessão, a declaração de voto do Ministro Benjamim Zymler expôs o risco de sobreposição das sanções adotadas pelo Tribunal e a influência de fatores aleatórios na extensão da pena, como a data de julgamento ou a comunicação aos órgãos de controle:
De acordo com informações obtidas por meu Gabinete junto à Controladoria-Geral da União (CGU) , o setor responsável pelo cadastro de sociedades empresárias consideradas inidôneas para licitar com a Administração Pública Federal limita-se a relacionar o impedimento para licitar com a Administração Pública Federal no período que se segue à decisão condenatória. É dizer, os tempos das penas terminam por sobrepor-se, a depender da data da decisão do Tribunal.
Tal procedimento, em princípio, pode ser tido como passível de crítica, já que a duração do conjunto das apenações aplicadas pode vir a ser aleatória, pois dependerá da data em que for proferida a decisão do Tribunal de Contas da União (não mais passível de recurso com efeito suspensivo) . Se, por exemplo, forem proferidas na mesma data três decisões com declaração de inidoneidade de uma mesma sociedade, todas com prazo de um ano, a sociedade empresária ficará impossibilitada de participar de licitações por apenas 1 ano. Se as decisões forem proferidas com intervalo de um mês cada, a sociedade estará, na prática, impedida de participar de licitação por 1 ano e 2 meses. Se o intervalo das decisões for superior a 1 ano, a suspensão ocorrerá pelo prazo total de 3 anos.
Ora, a extensão da pena não pode depender de fatores aleatórios, como a data de julgamento ou comunicação aos órgãos de controle. Na hipótese de existirem diversos processos, relacionados entre si, tal circunstância deve ser considerada para fins de apenação - como no presente caso.
Por conseguinte, esta Presidência determinará que a Secretaria-Geral de Controle Externo (Segecex) realize estudos com vistas a averiguar a regularidade dos procedimentos até aqui adotados pela CGU, para futuras correções, se necessárias. (grifos nossos) .
21. Assim, se a mesma sanção for aplicada pelo mesmo fato do mesmo procedimento licitatório, parece razoável considerar a detração do tempo da penalidade aplicada pelo primeiro (CGU ou TCU) , com vistas a evitar que a data da decisão da Controladoria ou desta Corte de Contas resulte no possível acúmulo de tempo da dosimetria, em desfavor da empresa inidônea, ou seja, de uma perspectiva de aplicação de sanções pelo TCU e pela CGU pelo mesmo fato, há o risco de sobreposição de sanções e da influência de fatores aleatórios na extensão da pena, como a data de julgamento pelo Tribunal ou de deliberação pela Controladoria. [Grifei.]
22. Quanto à natureza da sanção, o próprio Voto do Acórdão 2638/2019-TCU-Plenário explicita que a declaração de inidoneidade pela CGU e pelo TCU é sanção de natureza administrativa, ou seja, de mesma natureza:
No que concerne à vedação do bis in idem e ao pedido de detração do tempo da penalidade já cumprida, aplicada pela Controladoria-Geral da União, não é possível acolher as teses de defesa.
Com efeito, a declaração de inidoneidade para licitar aplicada por esta Corte não constitui bis in idem em relação à penalidade imposta pela CGU, pois as sanções em tela, embora de natureza administrativa, possuem fundamentos fáticos e competências distintas.
A penalidade aplicada pela CGU, prevista no art. 87, inciso IV, da Lei 8.666/1993, tem caráter preventivo e busca impedir que o particular participe de licitação ou que firme contrato com a Administração Pública, ante a inexecução parcial ou total do contrato. Já a declaração de inidoneidade de competência do TCU, inserta no art. 46 da Lei 8.443/1992, decorre de fraude à licitação.
Assim, diante da inocorrência desses pressupostos, a pretensão de compensação dos prazos não pode ser acolhida. (grifos nossos) .
23. A mesma afirmação foi feita no relatório do Acórdão 560/2012-TCU-Plenário: '13. Nesse sentido, sabe-se que as sanções impostas por este Tribunal são de natureza administrativa, em nada se confundindo com aquelas capituladas na Lei 8.429/92 (...) ' (grifo nosso) .
24. Diante disso, cabe confirmar se o caso concreto analisado nestes autos resultará na proposta de sanção de mesma natureza e relativa ao mesmo fato da sanção aplicada à Techint pela CGU em dezembro de 2019, apesar das sanções dessas duas instâncias serem provenientes de competências distintas.
25. Portanto, embora os fundamentos legais para as sanções aplicadas por CGU e TCU sejam distintos, entende-se que o art. 22, § 3º, da LINDB é aplicável, uma vez que os fatos apurados são os mesmos e as sanções têm mesma natureza (administrativa) e, a rigor, possuem efeito similar (impedimento para participar de licitações promovidas pela Administração Pública Federal) . [Grifei.]
26. Por isso, a sanção proposta nesta oportunidade pode considerar a detração do tempo da penalidade aplicada pela CGU (sanção pelo mesmo fato: fraudes às licitações da UDAV, UHCC, UCR e UHDT do Comperj) , sem perder de vista que a contagem do prazo de cumprimento das sanções de declaração de inidoneidade impostas pelo TCU se inicia somente após o trânsito em julgado da condenação, conforme entendimento materializado no Acórdão 348/2016-TCU-Plenário.
27. Contudo, tendo em vista que a sanção da CGU não abarca a inidoneidade para participação em certames promovidos na esfera estadual, distrital e municipal cujos objetos sejam custeados com recursos federais repassados por força de convênios ou instrumentos congêneres, não deve haver a detração do tempo em relação a essa sanção específica, aplicada por força do item 9.2.1 do Acórdão 348/2016-TCU-Plenário, de relatoria do Ministro Walton Alencar Rodrigues.
28. Registre-se que o Voto do Acórdão 961/2018 destaca o não condicionamento ou a não vinculação da atuação desta Corte de Contas (atribuições constitucionais) a eventuais sanções aplicadas no âmbito da administração ativa (Poder Executivo Federal) e, por isso, o raciocínio de detração do tempo da sanção de inidoneidade já aplicado à empresa pela CGU, desenvolvido para este caso concreto, não deve ser encarado ou ampliado como uma vinculação entre análises ou conclusões externadas por aquele órgão de controle interno e aquelas que venham a ser julgadas pelo TCU em face de fatos idênticos.
III
Diferentemente da instrução, considero que, assim como ocorreu no TC Processo 008.365/2020-2, pode-se concluir que os motivos que levaram à aplicação da pena de inidoneidade tanto pelo TCU quanto pela CGU foram os mesmos.
Registro que o fato do PAR abranger outros empreendimentos, além da Rnest, não invalida esta conclusão, pois naquele caso foram examinados os mesmos itens que foram tratados nos presentes autos (UCR, UHDT, UGH, Tubovias e UDA) .
Note-se que o fato de examinar em conjunto as irregularidades verificadas nas licitações promovidas no âmbito da Rnest, do Comperj, da Repar, do TECAB e da UFN-V foi uma escolha da CGU, enquanto o Tribunal adotou outro critério, de analisar esses casos separadamente.
Não obstante, nada impediria que esta Corte examinasse, como fez a CGU, as licitações de todas as refinarias em um único processo.
Esse tipo de escolha operacional não pode, por si só, resultar em julgamentos distintos para situações idênticas, pois isso representaria flagrante ofensa ao princípio do devido processo legal.
Verifica-se, portanto, que apenas essa diversidade no encaminhamento dos casos em cada órgão não implica que os escopos das análises foram diferentes ou que não trataram dos mesmos aspectos.
A propósito, constam no trecho da instrução transcrito acima as constatações da unidade instrutiva de que o TCU responsabilizou a Techint por fraudes em licitações conduzidas pela Petrobras na implantação da Rnest, assim como de que a CGU teve como escopo a apuração de fatos relacionados à atuação da empresa em conluio para fraudar licitações da Petrobras.
Desse modo, pode-se concluir que a sanção de inidoneidade aplicada pelo TCU foi em decorrência dos mesmos fatos que ensejaram a aplicação da sanção de inidoneidade à mesma empresa, no caso das licitações relativas à Rnest.
Isto posto, verifica-se a existência de similaridade entre este caso concreto e aquele que ensejou a prolação do Acórdão 1236/2022-TCU-Plenário, que reconheceu a possibilidade de detração do tempo de penalidade aplicada pelo primeiro (CGU ou TCU) quando a mesma sanção for aplicada pelo mesmo fato verificado no mesmo procedimento licitatório pelo segundo.
Note-se que não se discute aqui o entendimento consolidado desta Corte de que as instâncias são independentes, inexistindo infração ao princípio do non bis in idem.
Neste ponto, cabe observar a existência de uma diferença entre o caso que ensejou a prolação do Acórdão 1236/2022-TCU-Plenário e o tratado neste feito. Naquele, o Tribunal aplicou a sanção e reconheceu a detração na mesma deliberação, enquanto neste, a sanção foi aplicada em decisão transitada em julgado e se discute, nesta fase processual, a possibilidade de detração.
Embora o art. 22, § 3º, da LINDB estabeleça que "as sanções aplicadas ao agente serão levadas em conta na dosimetria das demais sanções de mesma natureza e relativas ao mesmo fato", o que se observa no referido precedente é que o Tribunal aplicou à Techint a pena máxima fixada na jurisprudência para os casos da espécie, sem abater, por conseguinte, o tempo já cumprido da pena aplicada pela CGU.
Destaco, a propósito, que o TCU, por meio do Acórdão 1236/2022-TCU-Plenário, deu ciência à CGU para que, quando da inscrição da empresa no Sicaf e no CEIS, considerasse a detração do tempo da penalidade aplicada à empresa por aquela controladoria. Em nenhum momento se falou, naqueles autos, que se estava reduzindo, na dosimetria da pena, o tempo já cumprido no âmbito do PAR do controle interno.
Entendo que esse encaminhamento adotado no precedente em tela é o mais adequado, pois, além de preservar as competências do Tribunal, atende indiretamente ao objetivo de fundo previsto no art. 22, § 3º, da LINDB.
Ora, se isso aconteceu naquele caso, na fase de aplicação da pena, fica mais evidente ainda a necessidade de se adotar a mesma medida nos casos em que já houve o trânsito em julgado, nos quais seguramente não se aplicou o citado dispositivo legal.
Desse modo, entendo cabível, neste caso concreto, aplicar-se a detração entre as penas aplicadas pelo TCU e a CGU.
Por outro lado, considero que a superveniente reabilitação da empresa junto à CGU não enseja a extinção da pena de inidoneidade aplicada por meio do Acórdão 2914/2019-TCU-Plenário, tendo em vista a ausência de amparo legal e regulamentar.
Sobre o assunto, consta na petição ora examinada que, em resposta ao argumento da defesa de que a Techint já estava na iminência de ser reabilitada pela CGU, apresentado na sustentação oral realizada na Sessão Plenária de 1º/6/2022, quando do julgamento do TC Processo 008.365/2020-2, o eminente Ministro Bruno Dantas suscitou a possibilidade de se encontrar uma solução consensual junto com a Controladoria-Geral da União (peça 134, p. 5-6) .
De fato, revela-se necessária a atuação conjunta deste Tribunal e da CGU no sentido de verificar as possíveis consequências que a reabilitação de empresas pode gerar em relação às sanções de inidoneidade aplicadas pelo TCU.
Afinal, como bem observou a AudPetroleo, "assiste razão à contratada quando afirma que a sua permanência na condição de inidônea pelo TCU tornaria inefetiva a reabilitação conferida pela CGU" (peça 144, p. 5) .
Desse modo, sugere-se o encaminhamento dessa matéria à apreciação da SecexConsenso.
IV
Ante todo o exposto, e na linha do precedente acima indicado, este representante do Ministério Público de Contas, com as devidas vênias por divergir da proposta formulada pela AudPetroleo, manifesta-se no sentido de que seja informado à CGU que considere como período de detração do cumprimento da sanção de inidoneidade aplicada pelo TCU à empresa Techint Engenharia e Construção S.A., por meio do Acórdão 2914/2019-TCU-Plenário, o prazo efetivamente cumprido referente à sanção de inidoneidade declarada pela CGU, tendo em vista que neste caso concreto as sanções da CGU e do TCU são de mesma natureza e relativas ao mesmo fato.
Adicionalmente, sugere-se que seja determinado à SecexConsenso que examine, em conjunto com a CGU, as possíveis repercussões que as decisões que concluam pela reabilitação de empresas que foram sancionadas com a pena de inidoneidade para licitar com a Administração Pública Federal podem vir a ter em relação às deliberações do TCU, por meio das quais essas mesmas empresas foram punidas com a mesma sanção, pelos mesmos fatos irregulares apurados."
É o Relatório.

Hélio Siqueira Júnior (62.929/OAB-RJ), Patrícia Franco Bonfadini Mendes (152.991/OAB-RJ) e outros, representando Petróleo Brasileiro S.A.; Luís Inácio Lucena Adams (29.512/OAB-RJ), Alessandra Martins Gualberto Ribeiro (37.838/OAB-DF), Louise Dias Portes (203.612/OAB-RJ) e outros, representando Techint Engenharia e Construção S.A.

Subprocurador-Geral Paulo Soares Bugarin.

REPRESENTAÇÃO. IMPLANTAÇÃO DA REFINARIA ABREU E LIMA. FORMAÇÃO DE CARTEL. FRAUDES NAS LICITAÇÕES. DETERMINAÇÃO DE AUDIÊNCIA DAS EMPRESAS. CONSTITUIÇÃO DE APARTADOS PARA CADA EMPRESA. REJEIÇÃO DAS RAZÕES DE JUSTIFICATIVA. DECLARAÇÃO DE INIDONEIDADE PARA CONTRATAR COM A ADMINISTRAÇÃO PÚBLICA FEDERAL. TRÂNSITO EM JULGADO. REABILITAÇÃO DA EMPRESA PERANTE A CGU. IDENTIDADE DE FATOS QUE ORIGINARAM AS SANÇÕES DE DECLARAÇÃO DE INIDONEIDADE PERANTE O TCU E A CGU. CÔMPUTO DO TEMPO DA PENA CUMPRIDA ANTERIORMENTE EM VIRTUDE DA SANÇÃO APLICADA PELA CGU. ARQUIVAMENTO.

REPRESENTAÇÃO (REPR)

Unidade de Auditoria Especializada em Petróleo, Gás Natural e Mineração (AudPetróleo).

Cuidam os autos de processo apartado do TC Processo 016.119/2016-9, que apreciou representação efetuada por unidade técnica do TCU, com base em elementos resultantes da denominada "Operação Lava Jato", na qual foram noticiadas supostas fraudes nas licitações conduzidas pela Petrobras, relacionadas a certames para obras de implantação da Refinaria Abreu e Lima em Ipojuca/PE, também denominada de Refinaria do Nordeste (Rnest) .
No atual estágio processual, é apreciada petição apresentada pela sociedade Techint Engenharia e Construção S.A., por meio da qual requer a extinção da referida pena de declaração de inidoneidade que lhe foi aplicada por meio do Acórdão 2914/2019-TCU-Plenário, tendo em vista a informação de que, no âmbito do Processo Administrativo de Responsabilização (PAR) 00190.004159/2015-06, a CGU declarou sua reabilitação.
Conforme historiado, por meio do Acórdão 2914/2019-TCU-Plenário, de minha relatoria, a empresa Techint Engenharia e Construção S.A. foi declarada inidônea pelo prazo de 3 (três) anos para participar de licitações com recursos federais em virtude das fraudes observadas nos certames da Rnest. Especificamente, a aludida companhia foi sancionada por apresentar proposta de cobertura da licitação da UHDT-UGH e de se abster dolosamente de apresenta-la nas licitações da UDA, UCR e Tubovias, conforme tabela a seguir:
A mencionada decisão transitou em julgado em 27/5/2021, após o Acórdão 921/2021-TCU-Plenário, de relatoria do Ministro Walton Alencar Rodrigues, negar provimento ao recurso interposto pela empresa. Assim, a penalidade aplicada pelo TCU foi devidamente registrada no Cadastro Nacional de Empresas Inidôneas e Suspensas (CEIS)  e vigoraria até 27/5/2024. Em paralelo, a empresa já havia sido declarada inidônea pela Controladoria-Geral da União (CGU) , mas foi reabilitada em 2/12/2022, conforme cronologia abaixo:
Assim, a empresa juntou petição aos autos no dia 8/2/2023 (peça 134) informando a decisão da CGU sobre a sua reabilitação e requerendo as seguintes medidas:
a extinção da pena de inidoneidade aplicada por meio dos Acórdãos Plenários 2.914/2019 e 921/2021, especialmente em virtude da superveniente reabilitação da empresa junto à CGU, com a consequente exclusão de sua inscrição dos registros pertinentes; e
subsidiariamente, o reconhecimento por esse TCU do cumprimento da sanção de inidoneidade de três anos aplicada no âmbito do processo TC Processo 013.390/2017-1, determinando-se a consequente exclusão do registro da penalidade já cumprida pela Techint do Cadastro de Empresas Inidôneas e Suspensas (CEIS) , uma vez que a sanção de inidoneidade imposta pela CGU produziu efeitos por mais de três anos.
Para corroborar com suas alegações, a empresa juntou ao autos Nota Técnica 1/2018/ 8/CPAR/CRG/CGU (peça 137) , exarada no processo sancionador, a fim de demonstrar a identidade dos fatos e licitações que ensejaram a aplicação da penalidade pelo órgão de controle interno. A referida nota técnica informa as seguintes licitações que originaram a declaração de inidoneidade da empresa, entre outras:
Atendendo a meu despacho, o processo foi instruído pela AudPetróleo e pelo Ministério Público junto ao TCU. Em síntese, a unidade técnica propôs indeferir o pleito da Techint, com fundamentos nas conclusões elencadas a seguir:
a) neste processo, a Techint foi responsabilizada por fraudes em licitações conduzidas pela Petrobras na implantação da Rnest, especificamente, nos contratos da UCR, UHDT, UGH, Tubovias e UDA. Já consoante o PAR 00190.004159/2015-06, instaurado no âmbito da CGU, a empresa foi declarada inidônea por fraude e conluio em certames licitatórios da Petrobras (Rnest, Comperj, Repar, TECAB, UFN-V) , de modo que os fatos não são idênticos; e
b) ainda que sua permanência na condição de inidônea pelo TCU torne inefetiva a reabilitação conferida pela CGU, diante da jurisprudência desta Corte de Contas, o pleito não merece prosperar, dado que as instâncias são independentes, inexistindo infração ao princípio do non bis in idem, bem como a consideração do período em que esteve inidônea decorrente de sanção da CGU só poderia ser observada no momento da dosimetria da pena (art. 22, § 3º, da LINDB) , e não em sanção já aplicada e transitada em julgado. 
O Parquet, pelos fundamentos que detalharei no tópico a seguir, dissentiu de tal entendimento, manifestando-se no sentido de que seja informado à CGU que considere o período da sanção aplicada pela CGU na detração do cumprimento da sanção de inidoneidade aplicada pelo TCU, tendo em vista que neste caso concreto as sanções da CGU e do TCU são de mesma natureza e relativas ao mesmo fato.
Adicionalmente, sugere-se que seja determinado à SecexConsenso que examine, em conjunto com a CGU, as possíveis repercussões que as decisões que concluam pela reabilitação de empresas que foram sancionadas com a pena de inidoneidade para licitar com a Administração Pública Federal podem vir a ter em relação às deliberações do TCU, por meio das quais essas mesmas empresas foram punidas com a mesma sanção, pelos mesmos fatos irregulares apurados.
II
Feita a devida contextualização dos fatos, passo a examinar o pedido da Techint e a manifestação das instâncias instrutivas, antecipando que acolherei o entendimento do Ministério Público de Contas.
Com efeito, é forçoso observar que todas as licitações que originaram a sanção pelo TCU no âmbito destes autos estão abrangidas pelo processo da CGU. Permito-me transcrever excerto da manifestação do MP/TCU quanto ao presente aspecto:
"10. Diferentemente da instrução, considero que, assim como ocorreu no TC Processo 008.365/2020-2, pode-se concluir que os motivos que levaram à aplicação da pena de inidoneidade tanto pelo TCU quanto pela CGU foram os mesmos.
11. Registro que o fato do PAR abranger outros empreendimentos, além da Rnest, não invalida esta conclusão, pois naquele caso foram examinados os mesmos itens que foram tratados nos presentes autos (UCR, UHDT, UGH, Tubovias e UDA) .
12. Note-se que o fato de examinar em conjunto as irregularidades verificadas nas licitações promovidas no âmbito da Rnest, do Comperj, da Repar, do TECAB e da UFN-V foi uma escolha da CGU, enquanto o Tribunal adotou outro critério, de analisar esses casos separadamente.
13. Não obstante, nada impediria que esta Corte examinasse, como fez a CGU, as licitações de todas as refinarias em um único processo.
14. Esse tipo de escolha operacional não pode, por si só, resultar em julgamentos distintos para situações idênticas, pois isso representaria flagrante ofensa ao princípio do devido processo legal.
15. Verifica-se, portanto, que apenas essa diversidade no encaminhamento dos casos em cada órgão não implica que os escopos das análises foram diferentes ou que não trataram dos mesmos aspectos.
16. A propósito, constam no trecho da instrução transcrito acima as constatações da unidade instrutiva de que o TCU responsabilizou a Techint por fraudes em licitações conduzidas pela Petrobras na implantação da Rnest, assim como de que a CGU teve como escopo a apuração de fatos relacionados à atuação da empresa em conluio para fraudar licitações da Petrobras.
17. Desse modo, pode-se concluir que a sanção de inidoneidade aplicada pelo TCU foi em decorrência dos mesmos fatos que ensejaram a aplicação da sanção de inidoneidade à mesma empresa, no caso das licitações relativas à Rnest.
18. Isto posto, verifica-se a existência de similaridade entre este caso concreto e aquele que ensejou a prolação do Acórdão 1236/2022-TCU-Plenário, que reconheceu a possibilidade de detração do tempo de penalidade aplicada pelo primeiro (CGU ou TCU) quando a mesma sanção for aplicada pelo mesmo fato verificado no mesmo procedimento licitatório pelo segundo."
Registro que além do precedente mencionado acima pelo MP/TCU, o Acórdão 1236/2022-TCU-Plenário, em outro caso recente (envolvendo a empresa IESA) , o Acórdão 2092/2021-TCU-Plenário (relator: Ministro Vital do Rêgo) , o TCU admitiu a detração do tempo da pena cumprida em razão da sanção da CGU:
"9.2.2. à Secretaria de Gestão de Processos (Seproc) para a inscrição da entidade indicada no item 9.1 deste acórdão no Cadastro Nacional de Empresas Inidôneas e Suspensas (CEIS) , considerando a detração do tempo efetivamente cumprido em razão da penalidade aplicada à empresa por aquela controladoria, com base no § 3º do art. 22 da Lei de Introdução às Normas do Direito Brasileiro (LINDB) e nas ponderações do MPTCU no relatório do Acórdão 414/2018-TCU-Plenário, tendo em vista que, no caso concreto, as sanções da CGU e do TCU são de mesma natureza e relativas ao mesmo fato, com exceção da inidoneidade para participar de licitações em certames promovidos na esfera estadual e municipal cujos objetos sejam custeados com recursos federais repassados por força de convênios ou instrumentos congêneres;"
Cito o Acórdão 1236/2022-TCU-Plenário, de relatoria do Ministro Vital do Rêgo, que declarou a inidoneidade da Techint por 5 anos por conta de fraudes no Comperj, mas considerou a detração do tempo efetivamente cumprido em razão da pena aplicada pela CGU.
Esse importante precedente, envolvendo a mesma empresa e o mesmo processo sancionador da CGU, recomenda que esta Corte de Contas promova idêntico tratamento em relação ao pedido ora em apreciação. 
Conforme sopesado pelo MP/TCU, o fato de ter havido o trânsito em julgado neste feito não inviabiliza a adoção de entendimento similar, na medida em que naquele precedente a detração ocorreu na fase de aplicação da pena, o que tornaria ainda mais evidente a necessidade de se adotar a mesma medida nos casos em que já houve o trânsito em julgado, nos quais seguramente não se aplicou o citado dispositivo legal.
Quanto ao pedido de extinção da pena formulado pela Techint, o MP/TCU asseverou que a superveniente reabilitação da empresa junto à CGU não ensejaria a extinção da pena de inidoneidade aplicada por meio do Acórdão 2914/2019-TCU-Plenário, tendo em vista a ausência de amparo legal e regulamentar. Afinal, mantendo o entendimento consolidado desta Corte de Contas no sentido de que as instâncias são independentes, inexistindo infração ao princípio do non bis in idem quando a CGU e o TCU aplicam ao licitante fraudador a sanção de inidoneidade no âmbito de suas esferas de competência.
Assim, evoluindo em meu entendimento anterior sobre o tema e adotando como fundamento o art. 22, § 3º, da LINDB, bem como o parecer de lavra do Subprocurador-Geral Paulo Bugarin, cujas análises adoto como razões de decidir, considero que o TCU possa adotar desde logo um dispositivo ligeiramente diverso daquele empregado pelos Acórdãos Plenários 2.092/2021 e 1.236/2022, pois não há dúvidas de que a sanção de três anos aplicada pelo Acórdão 2914/2019-TCU-Plenário já foi integralmente cumprida, caso também computada a sanção aplicada pela CGU. Além disso, é o próprio TCU que tem realizado os registros pertinentes para incluir os registros no CEIS. Portanto proponho:
a) reconhecer a detração do tempo da penalidade aplicada pela Controladoria-Geral da União à empresa Techint Engenharia e Construção S.A., com base no § 3º do art. 22 da Lei de Introdução às Normas do Direito Brasileiro (LINDB) , tendo em vista que, no caso concreto, as sanções da CGU abarcam os mesmos fatos apurados pelo TCU neste feito; e
b) determinar à Seproc que adote as medidas de sua alçada para realizar os registros pertinentes no Cadastro de Empresas Inidôneas e Suspensas (CEIS) ;
No que tange à proposta de que seja determinado à SecexConsenso que examine, em conjunto com a CGU, as possíveis repercussões que as decisões que concluam pela reabilitação de empresas que foram sancionadas com a pena de inidoneidade para licitar com a administração pública federal podem vir a ter em relação às deliberações do TCU, opto apenas por dar ciência desta deliberação à mencionada unidade técnica para que examine a conveniência e oportunidade de empreender a ação de controle sugerida pelo Parquet.
Como o consensualismo é uma forma de atuação recentemente iniciada no âmbito desta Corte de Contas e sem possuir uma visão sistêmica de todas as medidas que estão sendo adotadas pela atual administração do Tribunal, é melhor que a louvável sugestão do MP/TCU seja avaliada no espectro de todas as demandas que estão sendo endereçadas à nova unidade.
	Ante todo o exposto, VOTO por que seja adotada a deliberação que ora submeto a este Colegiado. 
TCU, Sala das Sessões, em 17 de maio de 2023.
BENJAMIN ZYMLER 
Relator